臺灣高等法院刑事判決　　　　　　　 96年度交上易字第153號
上　訴　人
即　被　告　乙　○
上列上訴人因過失傷害案件，不服臺灣臺北地方法院96年度交易
字第20號，中華民國96年3月27日第一審判決（起訴案號：臺灣
臺北地方法院檢察署95年度偵字第20246號），提起上訴，本院
判決如下：
    主  文
上訴駁回。
乙○緩刑貳年。
    事  實
一、乙○於民國九十五年三月二十八日十五時四十分許，搭乘林
    德揚（現由法院通緝中，另行審結）所駕駛車號：一二一—
    ＣＥ營業用小客車（下稱計程車），駛至臺北市中山區○○
    ○路○段二一六號前，乙○欲下車，林德揚臨時停車未緊靠
    道路右側，適甲○○騎乘車號：ＢＧＱ—一八五號重型機車
    沿臺北市中山區○○○路○段北往南方向行駛至臺北市○○
    ○路○段二一六號前，未注意兩車併行間隔，自林德揚所駕
    駛計程車右側通行，乙○於停車向外開啟車門時，原應注意
    行人、車輛，並讓其先行，且當時情形天候晴，有日間自然
    光線，無障礙物，視距良好，並無不能注意之情事，竟疏未
    注意，貿然開啟車門，致該計程車之右後車門與甲○○騎乘
    機車左前車頭發生碰撞，甲○○因而人車倒地，並受有右側
    外踝骨骨折併踝關節亞脫位等傷害，嗣臺北市政府警察局中
    山分局交通分隊警員翁憲堂據報前往處理，乙○在現場向警
    員翁憲堂承認為肇事人，自首犯罪並接受裁判。
二、案經賴甲○○訴由臺北市政府警察局中山分局報請臺灣臺北
    地方法院檢察署檢察官偵查起訴。
    理  由
一、訊據上訴人即被告乙○固不否認我於九十五年三月二十八日
    十五時四十分許，搭乘林德揚所駕駛上揭計程車，駛至臺北
    市中山區○○○路○段二一六號前，開啟車門，導致該計程
    車之右後車門與告訴人騎乘機車左前車頭發生碰撞，告訴人
    因此受有右側外踝骨骨折併踝關節亞脫位等傷害，惟矢口否
    認有何過失傷害犯行，辯稱：本件車禍係因計程車司機林德
    揚臨時停車未緊靠道路右側所導致，另告訴人亦有騎乘機車
    未注意兩車併行間隔之過失，伊在下車前已轉頭確認後方無
    來車，並無任何過失云云。惟查：
  (一)告訴人於原審審理中結證稱：我於九十五年三月二十八日十
    五時四十分許，騎乘車號ＢＧＱ—一八五號重型機車沿臺北
    市中山區○○○路○段北往南方向行駛，駛至臺北市○○○
    路○段二一六號前，因林德揚所駕駛計程車右方慢行通過，
    該計程車後座右方車門突然打開，我閃避不及，連人帶車朝
    右邊傾倒，因而受有右側外踝骨骨折併踝關節亞脫位之傷害
    等情明確（見原審卷第四一至四五頁），並有臺北市政府警
    察局交通警察大隊道路交通事故初步分析研判表（見偵卷第
    十八頁）、天主教會耕莘醫院乙診字第乙00000000
    00號乙種診斷證明書（見偵卷第二十頁）、道路交通事故
    現場圖（見偵卷第二二頁）、臺北市政府警察局中山分局交
    通分隊道路交通事故補充資料表（見偵卷第二三頁）、臺北
    市政府警察局中山分局交通分隊交通事故談話紀錄表（見偵
    卷第二四至二六頁）、道路交通事故調查報告表(一)、(二)（見
    偵卷第二七、二八頁）、交通事故現場照片（見偵卷第三一
    至三三頁）等資料附卷足憑，參以告訴人與被告素無仇怨，
    衡情應無故意構詞誣陷被告之必要，綜上足徵，告訴人所為
    上揭指訴，應非子虛杜撰，至為顯然。
  (二)被告雖辯稱我於下車前已轉頭確認後方無來車，並無任何過
    失云云。然按「停車向外開啟車門時，應注意行人、車輛，
    並讓其先行」，道路交通安全規則第一百十二條第一項第十
    五款規定甚明，告訴人係騎乘重型機車自林德揚所駕駛計程
    車右側通行，由道路交通事故現場圖可徵（見偵卷第二二頁
    ），林德揚所駕駛計程車停止位置右前車角及右後車角均距
    建國北路西側路緣一點三公尺，參以告訴人之重型機車車身
    約七十至八十公分，告訴人於如此狹小空間內通行，車速應
    無可能過於快速，是告訴人證稱我自林德揚所駕駛計程車右
    側通行時車速緩慢等情，應屬可採，且當時情形天候晴，有
    日間自然光線，無障礙物，視距良好，並無不能注意之情事
    ，如被告於開啟車門前，注意其右側有無車輛、行人，並讓
    其先行，該計程車右後車門應無可能與告訴人所騎乘機車左
    前車頭發生碰撞，並導致告訴人甲○○因而受有右側外踝骨
    骨折併踝關節亞脫位之傷害，且本件車禍經送臺北市車輛行
    車事故鑑定委員會鑑定後，亦認被告於開啟車門時未注意其
    他車輛係本件車禍之肇事原因，有臺北市車輛行車事故鑑定
    委員會九十五年十一月二十三日北鑑審字第○九五三○四三
    五九○○號函附鑑定意見書附卷足憑（見原審卷第五三至五
    五頁），堪認被告確有停車開啟車門前，未注意車輛、行人
    ，並讓其先行之過失，且被告之過失與告訴人所傷害結果間
    ，顯有相當因果關係，至為灼然。至臺北市車輛行車事故鑑
    定委員會雖認林德揚臨時停車未緊靠道路右側及告訴人未注
    意兩車併行間隔，均係本件車禍之肇事原因，惟被告就本件
    車禍之發生既與有過失，且其過失與告訴人所受傷害間有相
    當因果關係，即難諉以林德揚及告訴人之過失而得解免刑責
    ，是被告所為上開辯解，委無足採，
  (三)綜上所述，本件事證明確，被告所辯無非事後飾詞諉卸，不
    足採信，其犯行堪以認定，應依法論科。
二、被告行為後，刑法業於九十四年二月二日修正公布，九十五
    年七月一日起施行，其中第五十六條關於連續犯之規定已刪
    除，並修正第二條、第二十八條、第三十三條、第三十八條
    、第四十一條、第四十二條、第五十五條及第七十四條等規
    定。按「行為後法律有變更者，適用行為時之法律，但行為
    後之法律有利於行為人者，適用最有利於行為人之法律」，
    修正後刑法第二條第一項定有明文，此條規定係規範行為後
    法律變更所生新舊法律比較適用之準據法，本身尚無新舊法
    比較之問題，於新法施行後，應一律適用新法第二條第一項
    之規定，為「從舊從輕」之比較，先予敘明。再按本次法律
    變更，比較時應就罪刑有關之共犯、未遂犯、想像競合犯、
    牽連犯、連續犯、結合犯，以及累犯加重、自首減輕暨其他
    法定加減原因（如身分加減）與加減例等一切情形，綜其全
    部罪刑之結果而為比較（最高法院九十五年五月二十三日九
    十五年度第八次刑庭會議決議參照）。
三、核被告所為係犯刑法第二百八十四條第一項前段之過失傷害
    罪，該條法定刑為六月以下有期徒刑、拘役或五百元以下罰
    金，而刑法第三十五條第五款原規定：「罰金：一元以上。
    」，於被告行為後修正為：「罰金：新臺幣一千元以上，以
    百元計算之。」，經比較新、舊法，以舊法對被告較為有利
    ，依刑法第二條第一項前段之規定，就刑法第二百八十四條
    第一項前段罰金刑部分，應依修正前刑法第三十五條第五款
    之規定論處。又查，本件車禍於報案時未報明肇事人姓名，
    臺北市政府警察局中山分局交通分隊警員翁憲堂據報前往處
    理，被告在現場向警員翁憲堂承認為肇事人等情，有臺北市
    政府警察局新店分局道路交通事故肇事人自首情形紀錄表附
    卷足憑（見本院卷第三○頁），堪認被告犯本罪後，在有偵
    查犯罪職權之機關未發覺犯人為何人前，即自首為肇事人，
    且於事後接受審判，核符刑法第六十二條前段規定自首之要
    件，縱被告事後爭執告訴人及林德揚亦有過失云云，不過為
    其辯護權之行使，仍無礙於自首之成立（最高法院八十四年
    度台上字第八二九號判決及臺灣高等法院暨所屬法院八十六
    年十一月法律座談會研討意見參照）。而被告行為時即修正
    前刑法第六十二條係規定「對於未發覺之罪自首而受裁判者
    ，減輕其刑。但有特別規定者，依其規定」，修正後刑法第
    六十二條則規定「對於未發覺之罪自首而受裁判者，得減輕
    其刑。但有特別規定者，依其規定」，比較新舊法之結果，
    以舊法較有利於被告，依刑法第二條第一項前段之規定，應
    依修正前刑法第六十二條之規定，減輕其刑。
四、原審以被告罪證明確，而適用刑法第二條第一項、第二百八
    十四條第一項前段、修正前刑法第六十二條前段、第四十一
    條第一項前段，修正前罰金罰鍰提高標準條例第二條，刑法
    施行法第一條之一第一項、第二項前段，並爰審酌被告於向
    外開啟車門時，疏未注意行人、車輛，並讓其先行，導致告
    訴人受有傷害，告訴人所受傷勢右側外踝骨骨折併踝關節亞
    脫位，惟念林德揚及告訴人就本件車禍另有臨時停車未緊靠
    道路右側及未注意兩車併行間隔之過失，有臺北市車輛行車
    事故鑑定委員會九十五年十一月二十三日北鑑審字第○九五
    三○四三五九○○號函附鑑定意見書附卷足憑（見原審卷第
    五三至五五頁），被告於事後已賠償告訴人新臺幣一萬元，
    業據告訴人於原審審理中證述明確（見原審卷第四四頁），
    然與告訴人請求賠償金額六十四萬零六百五十八元差距過大
    ，致無法達成民事和解，及被告之品行、生活狀況、智識程
    度等一切情狀，量處拘役三十日。又按，關於易科罰金之折
    算標準，除刑法第四十一條第一項有所修正外，罰金罰鍰提
    高標準條例於九十五年四月二十八日修正，並自同年七月一
    日起生效施行，經比較修正前之刑法第四十一條第一項前段
    、修正前罰金罰鍰提高標準條例第二條之規定，被告行為時
    之易科罰金折算標準，應以銀元一百元、二百元、三百元折
    算一日，經折算為新臺幣後，應以新臺幣三百元、六百元、
    九百元折算一日，惟九十五年七月一日施行之刑法第四十一
    條第一項前段規定修正為：「犯最重本刑為五年以下有期徒
    刑以下之罪，而受六個月以下有期徒刑或拘役之宣告者，得
    以新臺幣一千元、二千元或三千元折算一日，易科罰金。」
    ，而新修正之罰金鍰提高標準條例刪除原本第二條之規定，
    經比較新舊法結果，以行為時之舊法有利於被告，是本件應
    依修正前之規定諭知易科罰金之折算標準。末按，刑法第二
    條第一項規定，係規範行為後「法律變更」所生新舊法比較
    適用之準據法。故如新舊法處罰之輕重相同，即無比較適用
    之問題，非此條所指之法律有變更，即無本條之適用，應依
    一般法律適用原則，適用裁判時法，其為純文字修正者，更
    應同此（最高法院九十五年十一月七日第二十一次刑事庭會
    議決議參照）。而被告行為後，刑法施行法業於九十五年六
    月十四日增訂公布第一條之一，其中第一項規定：「中華民
    國九十四年一月七日刑法修正施行後，刑法分則編所定罰金
    之貨幣單位為新臺幣」，第二項前段明定：「九十四年一月
    七日刑法修正時，刑法分則編未修正之條文定有罰金者，自
    九十四年一月七日刑法修正施行後，就其所定數額提高為三
    十倍」，惟依被告行為時之法律即罰金罰鍰提高標準條例第
    一條前段，業將刑法分則各罪法定刑所定罰金數額提高十倍
    ，再由銀元換算為新臺幣之結果，刑法第二百八十四條第一
    項前段法定刑所定罰金最高數額，與修正後之法律規定仍屬
    一致，並無不同，對被告而言尚無有利或不利之情形，揆諸
    前揭說明，自不生新舊法比較之問題，應依一般法律適用原
    則，適用裁判時法即刑法施行法第一條之一第一項、第二項
    前段之規定，而不再適用罰金罰鍰提高標準條例第一條前段
    （臺灣高等法院暨所屬法院九十五年十二月十三日九十五年
    法律座談會刑事類提案第十六號研討結果參照）。
五、經核原判決上開認事用法，洵無違誤，量刑亦屬妥適。被告
    上訴意旨以本件事故之肇事主因係因告訴人之過失，被告業
    已盡相當之注意義務，而計程車車主林德揚遭通緝未到庭說
    明原委，本件案情未臻明確，原審逕論被告過失傷害，顯有
    違誤等語。惟查：本件之事實經過均經被告及告訴人陳述明
    確，計程車車主林德揚是否已到庭說明，並不影響本件事實
    之認定；而本件車禍經送臺北市車輛行車事故鑑定委員會鑑
    定後，認被告於開啟車門時未注意其他車輛係本件車禍之肇
    事原因，有臺北市車輛行車事故鑑定委員會九十五年十一月
    二十三日北鑑審字第○九五三○四三五九○○號函附鑑定意
    見書在卷足憑，足認被告確有停車開啟車門前，未注意車輛
    、行人，並讓其先行之過失，且被告之過失與告訴人所受傷
    害結果間，有相當因果關係，已如前述，縱認林德揚及告訴
    人就本件車禍亦均有過失，然並不因此即得解免被告過失傷
    害之罪責，被告前開所辯尚無可採。且按證據之取捨及其證
    明力之判斷，屬於事實審法院之職權，苟其所為之判斷，並
    不違背經驗法則及論理法則，即不能任意指為違背法令。原
    審已綜核全部卷證資料，詳加斟酌論斷，敘明其所憑之證據
    及認定之理由，就上開相關鑑定報告如何無從為有利於被告
    之認定，予以指駁綦詳，從形式上觀察，並無判決違背法令
    之情形存在。被告上訴仍執前開情詞，而指摘原判決不當，
    難認有理由，應予駁回。
六、末按犯罪在新法施行前，於新法施行後之緩刑之宣告，應適
    用新法第七十四條之規定（最高法院九十五年度第八次刑事
    庭會議決議七可資參照）。亦即，就緩刑之宣告，係依裁判
    時之情狀為其考量標準，此部分應逕依裁判時之法律為適用
    基準，無須比較新舊法，縱因而與主刑部分所適用之法律不
    同，亦無割裂適用法律之問題。查被告前未曾因故意犯罪受
    有期徒刑以上刑之宣告，有本院被告前案紀錄表一份在卷可
    查，本院以被告犯罪情節尚屬輕微，僅因搭車一時疏未注意
    ，致犯刑章，且被告年事已高，於事後亦賠償告訴人一萬元
    ，經此次偵審程序及科刑判決之教訓後，應已足收警惕之效
    ，信無再犯之虞，本院認前開對其所宣告之刑，以暫不執行
    為適當，爰依法諭知緩刑二年，以啟自新。
據上論斷，應依刑事訴訟法第368條、第74條第1款，判決如主文
。
本案經檢察官吳慧蘭到庭執行職務。
中　　華　　民　　國　　96　　年　　5 　　月　　31　　日
　　　　　　　　　刑事第五庭審判長法　官  吳　敦
  　　　　　　　　　　　　　　　　法  官  陳祐治
        　　　　　　　　　　　　　法  官  吳啟民
以上正本證明與原本無異。
不得上訴。
                                  書記官  江采廷
中　　華　　民　　國　　96　　年　　6 　　月　　4 　　日
附錄：本案論罪科刑法條全文
中華民國刑法第284條（過失傷害罪）
因過失傷害人者，處 6 月以下有期徒刑、拘役或 5 百元以下罰
金，致重傷者，處1年以下有期徒刑、拘役或5百元以下罰金。
從事業務之人，因業務上之過失傷害人者，處 1 年以下有期徒刑
、拘役或1 千元以下罰金，致重傷者，處 3 年以下有期徒刑、
拘役或2千元以下罰金。
